【裁判字號】    97,消債更,1059
【裁判日期】    971229
【裁判案由】    更生事件
【裁判全文】
臺灣臺南地方法院民事裁定          97年度消債更字第1059號
債  務  人  甲○○
上列當事人因消費者債務清理事件聲請更生，本院裁定如下：
    主  文
聲請駁回。
聲請程序費用新臺幣壹仟元由聲請人負擔。
    理  由
一、按債務人與金融機構協商成立者，不得聲請更生或清算，但
    因不可歸責於己之事由，致履行顯有重大困難者，不在此限
    ；本條例施行前，債務人依金融主管機關協調成立之中華民
    國銀行公會會員辦理消費金融案件無擔保債務協商機制與金
    融機構成立之協商，準用前項之規定，消費者債務清理條例
    （下稱本條例）第 151條第5項、第6項分別定有明文。衡諸
    前開規定之立法意旨，可見債務人無論在本條例施行前後，
    與金融機構之債權人成立協商後，即應本於債權契約之誠信
    原則勉力履行，除非有前述不可歸責於己之事由，且其履行
    顯然有重大困難，不得率爾依本條例更生程序清理其債務。
    又按聲請更生或清算不合程式或不備其他要件者，法院應以
    裁定駁回之，但其情形可以補正者，法院應定期間先命補正
    ，復為同條例第8條所明定。
二、本件聲請意旨略以：聲請人即債務人甲○○現從事金日成機
    車行之營業活動，每月營業額扣除成本後之收入約新臺幣（
    下同）8,700元，除此營業收入外，僅有汽車1輛，然累積債
    務總金額已達2,399,506 元，前曾依照中華民國銀行公會會
    員辦理消費金融案件無擔保債務協商機制，與債權人安泰銀
    行等11家銀行成立協商，每月應還款金額為30,243元，惟債
    務人97年4 月28日因心肌梗塞入院急救，出院後於休養期間
    無法工作，而向親友借支款額，勉強支付協商金額，原以為
    3 個月後，可恢復正常工作，然卻發現有心律不整等後遺症
    ，無法再過度勞累，故現在收入因身體狀況而大幅降低，只
    能做選擇性工作，家中一切開銷幾乎由內人負擔，實無力清
    償原有協商金額3 萬餘元，有不可歸責於己致履行協商條件
    顯有重大困難之事由，符合消費者債務清理條例第3 條、第
    151條第5項但書之規定，爰依上開規定，提出財產及收入狀
    況說明書、債權人清冊、債務人清冊，聲請更生等語。
三、經查，本件債務人前於本條例施行前，依金融主管機關協調
    成立之中華民國銀行公會會員辦理消費金融案件無擔保債務
    協商機制與金融機構於95年6 月23日成立協商，當時債務人
    之無擔保債務總額為2,851,360 元，雙方約定債務人每月應
    償還款項合計為30,243元，債務人自95年7 月10日起開始依
    約繳款，繳款26期，迄97年8 月始毀諾等情，有本院依職權
    向最大債權人安泰商業銀行調取之經債務人簽名之協議書及
    無擔保還款計劃附卷可稽，有上開安泰商業銀行之民事陳報
    狀在卷足憑，堪信為真實。
四、債務人雖主張：其從事金日成機車行之營業活動，每月營業
    額扣除成本後之收入約8,700元，惟債務人97年4月28日因心
    肌梗塞入院急救，出院後於休養期間無法工作，而向親友借
    支款額，勉強支付協商金額，原以為3 個月後，可恢復正常
    工作，然卻發現有心律不整等後遺症，無法再過度勞累，故
    現在收入因身體狀況而大幅降低，只能做選擇性工作，家中
    一切開銷幾乎由內人負擔，實無力清償原有協商金額3 萬餘
    元，有不可歸責於己致履行協商條件顯有重大困難之事由，
    云云，惟查：
  (一)按債務人與金融機構之債權人成立協商後，即應本於債權契
    約，依誠實及信用之原則勉力履行之，是以，債務人在履行
    債務期間，須經歷經濟困苦之過程，其生活程度當然必須相
    當限制，除應積極開源努力勤奮工作以增加收入償還債務外
    ，尚須節流儉樸其生活需求而適當控制其生活費用支出，以
    達成勉力履行債務。次按消費者債務清理條例第151條第5、
    6 項規定：「債務人與金融機構協商成立者，不得聲請更生
    或清算。但因不可歸責於己之事由，致履行顯有重大困難者
    ，不在此限。本條例施行前，債務人依金融主管機關協調成
    立之中華民國銀行公會會員，辦理消費金融案件無擔保債務
    協商機制與金融機構成立之協商，準用前項之規定。」，所
    謂因不可歸責於己之事由，致履行顯有重大困難之情形，應
    係指債務人與最大債權金融機構協商「成立後」，債務人之
    經濟狀況、生活等客觀事實有顯著變動者而言，亦即債務清
    償方案成立後，固由債務人按其條件履行，惟須於其後發生
    情事變更，在清償期間因不可歸責於己之事由，而有收入或
    收益不如預期或支出增加之情形，致該還款方案履行困難甚
    或履行不能，始能聲請更生或清算。此項規定旨在避免債務
    人任意毀棄已成立之協商，濫用更生或清算之裁判上債務清
    理程序，況該債務清償方案係經當事人行使程序選擇權所為
    之債務清理契約，債務人自應受該還款協議所拘束。
  (二)查債務人雖稱其97年4 月28日因心肌梗塞入院急救，出院後
    於休養期間無法工作，而向親友借支款額，勉強支付協商金
    額，原以為3 個月後，可恢復正常工作，然卻發現有心律不
    整等後遺症，無法再過度勞累，故現在收入因身體狀況而大
    幅降低等語，並提出財團法人臺灣基督長老教會新樓醫院之
    診斷證明書1 紙暨醫療費用收據多紙為憑，然參酌本件債務
    人於財產及收入狀況說明書內載明，其於聲請更生前兩年內
    收入，亦即95年8月1日起迄97年7 月31日止，每月營業額扣
    除成本後之收入約8,700 元，並無重大明顯變化，則債務人
    於債務協商清償期間收入是否確實減少，已屬可疑。何況，
    本院於97年9月10日裁定命債務人應於裁定送達後5日內予以
    補正其經營金日成機車行，每月收入扣除成本後約8,700 元
    之證明文件，而債務人雖於97年7 月10日補提陳報狀，然僅
    提出97年6月至8月令淨值表（見本院卷第198頁至第200頁）
    ，並未就每月營業額扣除成本後之收入約8,700 元提出相關
    證明文件以實其說，更且，上開淨值表既為97年6月至8月，
    則倘如債務人所陳97年4 月28日罹患心肌梗塞，於休養期間
    無法工作、3 個月後恢復工作，何以債務人於97年6月至7月
    仍有工作收入？又綜觀該淨值表之內容僅記載收入與支出，
    亦未就成本與淨值加以詳列，是本院無從知悉債務人每月淨
    收入數額及債務清償期間收入變動狀況，則債務人主張其現
    在收入因身體狀況而大幅降低，要難採信。至於債務人稱向
    親友借支款額，勉強支付協商金額，惟未提出收受借款等相
    關證明文件，亦難採憑。
  (三)再參以，債務人於財產及收入狀況說明書自陳，其於聲請更
    生前兩年內收入，即95年1月1日起迄96年12月31日止，兼職
    三商美邦人壽保險股份有限公司業務員，扣除稅金後之保險
    收入總額為1,555,436 元，然經本院依職權向三商美邦人壽
    保險股份有限公司函詢債務人任職期間暨任職期間每月實際
    薪資為若干元等情，業據該公司函覆結果：甲○○於89年9
    月13日首次任職於本公司，於89年12月20日離職、91年1 月
    22日任職、92年7月17日離職、92年7月25日任職，目前尚在
    職等語，此有該公司97年10月9日（97）三法字第00255號函
    暨該函檢附之「業務員所得明細報表」1份（見本院卷第203
    頁至第204 頁）在卷可佐，經核對債務人聲請更生之時間為
    97年9月4日，足徵債務人於聲請更生時，仍兼職三商美邦人
    壽保險股份有限公司之業務員，且據上開「業務員所得明細
    報表」所載，債務人自97年1月起迄8月止，仍有1萬3千餘元
    至6萬6千餘元不等之應稅所得，是以，債務人並未真實陳報
    其每月收入情形，且故意隱匿97年仍兼職三商美邦人壽保險
    股份有限公司業務員之事實暨其薪津收入部分，已違真實陳
    報之義務，其未據實陳報其收入情形，已可認定。
  (四)末查，債務人既於97年4 月28日罹患心肌梗塞後，仍能自97
    年5月起迄97年8月止正常履約繳款，益徵債務人每個月之收
    入實足以繼續履行清償前開協商金額30,243元，並無困難，
    從而，債務人主張其因心肌梗塞，現在收入因身體狀況而大
    幅降低，實無力清償原有協商金額，有不可歸責於己致履行
    協商條件顯有重大困難之事由，自難採信為真。
五、末按債務清償方案既係經當事人於本條例施行前行使選擇權
    所合意成立之債權契約，債務人自應受該成立之契約所拘束
    ，如認該協商成立之清償方案其後有不適當履行之情形，仍
    應誠實面對債務，再循本條例所定之協商機制，誠意向債權
    人協商謀求更合理之清償方案，而非輕率毀諾，逕為聲請更
    生清理程序。查債務人既於本條例施行前與債權人安泰商業
    銀行等銀行成立協商，每月償30,243元，且已依協商方案履
    行，如事後有履行不便之情形，認清償方案應予適當調整，
    非不可經由本條例所規定之協商程序，再與債權人重新協商
    ，訂定適當可行之清償方案。且參以，本件無擔保最大債權
    銀行安泰商業銀行於97年10月4 日民事陳報狀亦表示：依97
    年5 月中華民國銀行公會決議，金融機構就曾經參加95年度
    債務協商毀諾客戶提供「個別協商一致性方案」及對有繳款
    困難之債務協商持續履約客戶提供「變更債務協商協議書方
    案」等語，是認債務人自當循此途徑以求解決，方符合本條
    例兼顧保障債權人公平受償及重建復甦債務人經濟生活之立
    法目的，況且，債務人業已履行26期，債務總額亦由2,851,
    360元減少至239餘萬元，倘能與金融機構再次成立協商，非
    不能降低每月之還款金額，是以，債務人率予毀諾，逕為聲
    請本件更生，亦有不當。
六、綜上所述，債務人於消費者債務清理條例施行前，既已與金
    融機構之債權人依金融主管機關協調成立之中華民國銀行公
    會會員辦理消費金融案件無擔保債務協商機制成立協商，且
    又無因不可歸責於己致履行顯有重大困難之事由，則其聲請
    更生，顯然違背消費者債務清理條例第151條第6項準用同條
    第5 項前段之規定，且上開欠缺又屬無從補正，從而，依上
    開說明，應予駁回其更生之聲請，爰裁定如主文。
中    華    民    國    97    年    12    月    29    日
                  民事第二庭  法  官    張麗娟
以上正本係照原本作成。
如不服本裁定，應於裁定送達後10日內，以書狀向本院提出抗告
，並繳納抗告費新臺幣1千元。
中    華    民    國    97    年    12    月    29    日
                              書記官    楊宗倫


司法院資訊處製作；財團法人民間司法改革基金會備份。
